【裁判字號】    89,自,782
【裁判日期】    900110
【裁判案由】    詐欺
【裁判全文】
臺灣臺北地方法院刑事判決                          八十九年度自字第七八二號
    自  訴  人  乙○○
    被      告  甲○○
    選任辯護人  賴重堯律師
右列被告因詐欺案件，經自訴人提起自訴，本院判決如左：
    主  文
甲○○無罪。
    理  由
一、自訴意旨略以：緣被告甲○○於民國（下同）八十七年間向九大縫紉機器有限公
    司負責人即自訴人乙○○訂購機器，並開立台北銀行民權分行、發票日八十七年
    十一月三十日、面額新台幣（下同）四十六萬五千元之支票為貨款之給付。屆期
    經提示遭銀行以存款不足為由退票；經自訴人與被告議定，被告再開立合計同額
    、到期日為八十八年八月五日至八十九年四月五日之商業本票九紙交付。詎料屆
    期提示又遭退票，屢次催討亦置之不理，其蓄意詐欺因認被告涉有刑法三百三十
    九條之詐欺罪嫌云云。
二、本件自訴人主張被告係與其為交易並開具支票交其本人持有及於支票退票後復與
    自訴人為協商換票之事，被告亦坦認係與自訴人有多年交易之情，縱自訴人兼為
    九大縫紉有限公司之負責人，然觀諸上情自訴人乃主張其為本次交易之被害人而
    提起自訴尚非無據，本件自訴難認非法，核先敘明。
三、按犯罪事實，應依證據認定之，無證據不得推定其犯罪事實。又不能證明被告犯
    罪者，應諭知無罪之判決，刑事訴訟法第一百五十四條、第三百零一條第一項分
    別定有明文。又認定不利於被告之事實，須依積極證據，苟積極證據不足為不利
    於被告事實之認定時，即應為有利於被告之認定，更不必有何有利之證據，最高
    法院三十年上字第八一六號著有判例。又刑法第三百三十九條之詐欺罪，須行為
    人意圖不法所有，施用詐術使人陷於錯誤而交付財物始能成立。而民事法律行為
    成立債之關係者，在債權人與債務人之間，根據一般交易之常態，恒不待對造當
    事人另為表示，當然期待他方依誠信原則履行，此觀諸民法第二百十九條規定意
    旨自明，不生因他方表示必將履約而陷於錯誤之問題。故以債務不履行之客觀結
    果，推斷違約當事人是否同時涉嫌詐欺犯罪之情形，除非被告已自白具有犯意，
    或依其他積極證據足認被告確係假藉民事違約手段從事刑事詐欺行為外，尚不得
    以債務人曾經申明依約履行，遽指其施行欺罔而謀取不法利益。自訴人認被告涉
    犯詐欺罪嫌，無非以被告向自訴人購買機器，詎被告首次支付自訴人發票日八十
    七年十一月三十日，面額四十六萬五千元之支票即因存款不足而退票，經協商另
    行開立合計同額之本票亦未兌現，以被告無法履行承諾等情為其論據。
四、訊據被告坦承有與自訴人購買一百零八萬元之機器產品，且尚積欠自訴人四十六
    萬五千元未償還等事實，惟堅決否認有何詐欺之犯行，辯稱：伊與自訴人在此交
    易之前七、八年間即有往來，先前之買賣均有償款項，本件向自訴人購買一百零
    八萬元產品，尚欠四十六萬五千元，餘均已償還，又這次係因在大陸工廠被封，
    致無法償還自訴人之款項等語。經查：本件被告向自訴人購買一百零八萬元機器
    產品，積欠四十六萬五千元款項未清償，為被告所是認，核與自訴人之指訴相符
    ，並有自訴人所提之支票、退票理由單、本票等在卷足佐，應認屬實。然自訴人
    亦自承與被告之前即有交易往來，且有被告所提自訴人與之往來之出貨單、支票
    存根聯附卷可稽，自可憑認。按刑法詐欺取財罪之成立，主觀上須意圖為自己不
    法所有意圖，在客觀上亦應以行為人施用詐術，致使被害人陷於錯誤而交付財物
    予行為人為要件，本件自訴人與被告自八十七年之前即有往來，已如前述，顯見
    其間已有相當之信任基礎，自訴人出賣機器產品予被告，亦係基於此多年之往來
    而陸續出貨予被告，此次被告向自訴人購置一百餘萬元產品，尚餘四十六萬五千
    元未還，若被告真有詐欺之意，豈會清償部分之款項五十餘萬元，且自訴人仍可
    知悉被告所在與之協商再開票？而自訴人亦無法提出其他證據證明被告有何施用
    詐術之行為，依首揭說明，尚難僅因被告事後債務不履行之行為即推斷被告係施
    用詐術。又係爭機器被告確有以之在台北工廠運作，被告亦確於八十七年間將機
    器運往大陸地區從事代工，嗣公司資金週轉不靈等情，為自訴人所不爭，參以自
    人自承，係因被告對退票之事未予處理而提出訴訟等語（見本院八十九年十二月
    二十七日審判筆錄），是以被告所辯係因大陸工廠拖累致無法支付自訴人其餘款
    項之辯解應可採信，足徵兩造間確僅係單純之民事債務不履行之關係，應由自訴
    人另循民事程序尋求解決，此外，復查無其他積極證據足認被告確有自訴人所指
    之詐欺取財犯行，依前揭說明，自應諭知被告無罪。
據上論斷，應依刑事訴訟法第三百四十三條、三百零一條第一項前段，判決如主文。
中      華      民      國      九十     年      一     月     十      日
                                      臺灣臺北地方法院刑事第四庭
                                          法  官 段 景 榕
右正本與原本無異
如不服本判決，應於判決送達後十日內，向本院提出上訴狀。
                                          書記官 呂 淑 芳
中      華      民      國    九十     年      一     月     十      日


司法院資訊處製作；財團法人民間司法改革基金會備份。
